【裁判字號】    99,上易,1034
【裁判日期】    990713
【裁判案由】    竊佔
【裁判全文】
臺灣高等法院刑事判決                99年度上易字第1034號
上  訴  人    臺灣臺北地方法院檢察署檢察官
被      告    丙○○
上列上訴人因被告竊佔案件，不服臺灣臺北地方法院99年度易字
第541號，中華民國99年4月12日第一審判決（起訴案號：臺灣臺
北地方法院檢察署98年度偵字第8022號），提起上訴，本院判決
如下：
    主  文
上訴駁回。
    理  由
一、公訴意旨略以：被告丙○○明知座落在臺北市○○區○○段
    四小段41-13地號土地係告訴人甲○○所有之財產，並無任
    何租賃或使用借貸關係，亦無合法占有使用上開土地之權源
    ，在未經所有權人同意，不得擅自佔用、使用上開41-13地
    號土地。竟意圖為自己不法之利益，於民國（下同）97年7
    月26日起，擅自在如附圖所示B、C、D、E區塊土地上停放其
    使用車牌號碼V9－9355號自用小貨車，而竊佔如附圖所示土
    地共計7.25平方公尺（其中竊佔41-13地號部分約5.16平方
    公尺），供己使用，並阻礙其他車輛出入口。嗣因被害人甲
    ○○屢次請被告移車，但被告仍持續竊佔上開土地，始發現
    上情，因認被告涉有刑法第320條第2項、第1項之竊佔罪嫌
    （本案經原審蒞庭檢察官於99年3月29日行準備程序時已補
    充陳述起訴竊佔範圍為附圖所示B、C、D、E區塊之土地）。
二、證據能力部分：按被告以外之人於審判外之言詞或書面陳述
    ，除法律有規定者外，不得作為證據，刑事訴訟法第159條
    第1項定有明文，此即學理上所稱「傳聞證據排除法則」。
    又被告以外之人於審判外之陳述，雖不符同法第159條之1至
    第159條之4之規定，而經當事人於審判程序同意作為證據，
    法院審酌該言詞陳述或書面陳述作成時之情況，認為適當者
    ，亦得為證據。當事人、代理人或辯護人於法院調查證據時
    ，知有第159條第1項不得為證據之情形，而未於言詞辯論終
    結前聲明異議者，視為有前項之同意，此則據同法第159 條
    之5規定甚明。鑒於採用傳聞證據排除法則重要理由之一，
    係因傳聞證據未經當事人之反詰問予以覈實，若當事人願放
    棄對原供述人之反對詰問時，原則上即可承認該傳聞證據之
    證據能力。而揆諸我國刑事訴訟法第159條之5之立法理由，
    除參照前述傳聞證據排除法則之基本法理外，亦參考日本刑
    事訴訟法第326條之立法例，查日本刑事審判實務之運作，
    有關檢察官及被告均同意作為證據之傳聞書面材料或陳述，
    可直接援引該國刑事訴訟法第326條作為傳聞例外之法律依
    據，僅在檢察官與被告或其辯護人不同意之情況下，乃須根
    據其他傳聞例外規定，俾以斟酌該等傳聞書面材料或陳述是
    否具有證據能力，在當事人間無爭執之案件中，傳聞證據基
    本上均可依據前引規定提出於法院使用。據此，我國刑事訴
    訟法第159條之5之適用應可作同上之解釋。公訴人及被告就
    本件判決所引之被告以外之人於審判外之陳述，於本院行準
    備程序及審理時均未聲明異議（見本院99年5月31日準備程
    序筆錄第2頁至第4頁、99年6月29日審判筆錄第2頁至第4頁
    ），而本院審酌上開傳聞證據作成時之情況，核無違法取證
    及證明力明顯過低之瑕疵，為證明犯罪事實所必要，亦認為
    以之作為證據為適當，根據上開規定及說明，作為本件判決
    認定被告犯罪事實之被告以外之人於審判外陳述是否屬於傳
    聞之例外，無庸先行考量刑事訴訟法第159條之1第2項、第1
    59條之2、第159條之3等規定，得逕依同法第159條之5規定
    作為證據。
三、按犯罪事實應依證據認定之，無證據不得認定其犯罪事實，
    又不能證明被告犯罪者應諭知無罪之判決，刑事訴訟法第15
    4條第2項及第301條第1項分別定有明文。又刑事訴訟法上所
    謂認定事實之證據，係指足以認定被告確有犯罪行為之積極
    證據而言，該項證據自須適合於被告犯罪事實之認定，始得
    採為斷罪資料；且事實之認定應憑證據，如未發現相當證據
    ，或證據不足以證明，自不能以推測或擬制之方法，以為裁
    判之依據；次按認定不利於被告之事實，須依積極證據，茍
    積極之證據本身存有瑕疵而不足為不利於被告事實之認定，
    即應為有利於被告之認定，更不必有何有利之證據，而此用
    以證明犯罪事實之證據，猶須於通常一般人均不至於有所懷
    疑，堪予確信其已臻真實者，始得據以為有罪之認定，倘其
    證明尚未達到此一程度，而有合理性之懷疑存在，致使無從
    為有罪之確信時，即應為無罪之判決；最高法院82年度臺上
    字第163號著有判決、同院76年度臺上字第4986號、30年度
    上字第816號及最高法院29年上字第3105號、40年臺上字第8
    6號亦分別著有判例可資參照。易言之，公訴案件犯罪證據
    之蒐集及提起公訴後，對犯罪事實之舉證責任及指出證明之
    方法，均屬公訴人之職責，原則上法院僅於當事人之主張及
    舉證責任範圍內進行調查證據，其經法定程序調查證據之結
    果，認已足以證明犯罪事實時，始得為犯罪事實之認定。若
    其為訴訟上之證明，於通常一般人仍有合理之懷疑存在，尚
    未達於可確其真實之程度者，在該合理懷疑尚未剔除前，自
    不能為有罪之認定。法院不得以偵查機關關於某種犯罪之調
    查不易，即放棄上開原則之堅持，致有違背刑事訴訟無罪推
    定及嚴格證明之原則，其理甚明，最高法院94年度臺上字第
    2033號判決同此意見。又按刑法第320條第2項之竊佔罪，係
    以行為人意圖為自己或第三人不法之利益，而竊佔他人之不
    動產，為其構成要件。本罪既因不動產與動產之不同，而規
    定於同條第1項竊盜罪之後，則其竊佔之意義，自應參考竊
    盜罪之規定而為解釋。茲竊盜罪係行為人意圖為自己或第三
    人不法之所有，而竊取他人之動產，為其構成要件。兩者（
    竊盜動產與竊佔不動產）對照以觀，竊盜動產須有不法所有
    之意圖，而基於不法取得之故意，並有不法取得之行為，亦
    即破壞原持有支配關係，而建立新持有支配關係，將該動產
    置於自己實力支配之下。竊佔不動產則係須有不法利益之意
    圖，而基於不法佔有使用之故意，並有不法佔有使用之行為
    。竊佔不動產之不法利益，固不必至不法所有之程度，惟仍
    必須行為人有擅自佔有使用以獲利之意思始可；而其不法佔
    有使用，必須破壞原佔有支配關係，而建立新佔有支配關係
    ，將該不動產置於自己實力支配之下；是其竊佔行為應於己
    力支配他人不動產之時完成，與竊盜罪係將他人支配下之動
    產移置於自己支配下而完成者，並無二致（最高法院25年上
    字第7374號判決參照）。再者，由於不動產與動產本質之不
    同，不動產之新佔有支配關係須具有「繼續性」及「排他性
    」，始足當之。蓋不動產無法移動，其持有關係之破壞與建
    立並不明顯；非有「繼續性」，難以知悉其係繼續使用或一
    時利用；非有「排他性」，無從得悉係佔為己用或與他人共
    同利用。如行為人僅係對該地一時利用，或與他人共同利用
    ，並無繼續使用或排他使用之意思，即非竊佔，而難以本罪
    相繩。
四、公訴人認被告涉有前開竊佔罪嫌，無非係以被告之供述、證
    人乙○○之證詞、現場照片、臺北市松山區地政事務所98年
    12月21日北市松第二字第09831962300號函暨所附複丈成果
    圖等為其主要論據。訊據被告堅決否認有何公訴人所指前揭
    竊佔犯行，於原審辯稱：伊雖有將所使用車牌號碼V9－9355
    號自用小貨車停放在如附圖所示B、C、D、E區塊之停車位內
    ，惟因伊在市場賣菜，每天開車出去補貨，現場有空位才去
    停車等語；嗣於本院審理時辯稱：伊有停告訴人甲○○之車
    位，也有停在巷道，但是伊都會留下電話號碼，如果打電話
    給伊，就馬上移車等語。
五、經查：
（一）被告自97年7月26日起未經土地所有權人即告訴人甲○○
      同意，陸續將其所使用車牌號碼V9－9355號自用小貨車停
      放在如附圖所示B、C、D、E區塊之停車位內等情，業據被
      告供承不諱，核與證人乙○○於原審及本院審理中（原審
      第30頁反面至第32頁、本院99年5月31日準備程序筆錄第4
      頁、99年6月29日審判筆錄第4頁）證述情節相符合，並有
      卷附被告停車照片在卷可稽（偵查卷第25頁、第26頁、第
      51頁）。又上開如附圖所示C區塊之土地係告訴人甲○○
      所有乙節，亦經檢察官督同臺北市松山地政事務所測量人
      員到場查驗無訛，並有土地登記謄本及複丈成果圖在卷可
      參（偵查卷第58頁、第61頁）。是此被告停車於告訴人甲
      ○○設置停車位之事實，首堪認定。
（二）又觀諸附圖所示B、C、D、E區塊之停車位照片（偵查卷第
      25 頁），可知該處為一平面停車位，且停車位之端點處
      各設置有1水泥柱，惟僅一側有拉起一鐵鍊，區隔內外，
      其餘則無鐵鍊設置。又依證人乙○○於原審審理中證稱：
      鍊子與水泥柱是伊等設置的，兩端水泥柱固定在地上等語
      （原審卷第31頁），足見上開停車位上之水泥柱及鐵鍊乃
      係證人乙○○所設置，並非出於被告所為；且該停車位雖
      設置水泥柱及鐵鍊，惟亦經毀壞，此據證人乙○○於原審
      審理時證述明確（原審卷第31頁），應屬一開放式之停車
      位甚明。又依被告一再供稱：伊並無霸佔該停車位，只是
      剛好有空位就停車。每天都會將車輛開出去補貨等語（原
      審卷第27頁反面至第28頁），核與證人乙○○於原審審理
      中證稱：被告早上3點多將車輛開出去補貨，在虎林街卸
      貨，約上午8、9點回來，一直停到隔天凌晨3點多又開出
      去。被告不是將車輛停放在此停車格內，就是停放在停車
      格外擋住伊路等語相符合（原審卷第31頁），復佐以證人
      乙○○所提出現場照片內拍攝有其他車輛停放於此停車位
      等情（偵查卷第25頁），顯見被告未停放車輛之期間，其
      他車輛亦可停放，是被告使用如附圖所示B、C、D、E區塊
      土地上之停車位顯不具有「排他性」。
（三）再被告使用之前開車牌號碼V9－9355號自用小貨車係隨時
      可以移動而具有高度機動性之交通工具，並非一經停放即
      固著於土地而難以移動之固定設備，且以被告確實每日均
      會將前揭車輛自該停車位開出，駛至市場載送貨物等情，
      已前所述，堪認被告並非長期固定將所使用車牌號碼V9－
      9355號自用小貨車停放在該停車位上。故被告每次將該車
      停放在如附圖所示B、C、D、E區塊停車位內，均僅是一時
      之佔用，實難認此一佔有支配關係具有「繼續性」佔用之
      性質。
（四）綜上，被告未得土地所有權人之同意而利用如附圖所示B
      、C 、D、E區塊土地停放車輛，固屬無權佔用，然被告就
      該土地停車位之佔有支配關係，既未具備竊佔罪之「排他
      性」與「繼續性」之要件，自與竊佔罪之構成要件有間，
      尚無成立竊佔罪之餘地。
（五）綜上，本件公訴人所舉之前述各項資為被告犯行證明之證
      據，尚不足以證明被告有何公訴人指訴之竊佔犯行，公訴
      人既未提出足夠積極證據證明其犯罪，此外復查無其他積
      極證據證明被告有上開犯行，應認不能證明被告犯罪。
六、原審以不能證明被告犯罪，依前揭之說明，而為被告無罪之
    判決，即核無不合。公訴人循告訴人甲○○狀請上訴意旨雖
    認：被告佔用上開停車位土地，客觀上已足以排除他人使用
    ，且被告自佔用上開土地以來，告訴人甲○○透過里長協調
    ，被告仍屢勸不改，顯有為自己不法所有之意圖，被告竊佔
    犯行至為明確，原審認被告無罪，似有未洽，且原審認定被
    告佔用上開土地之方式不具有排他性及繼續性，是否合乎經
    驗法則，亦有再行斟酌之餘地云云。惟查，被告使用上開土
    地停車，並不具有繼續性及排他性，業如前述；再以被告於
    本院審理時亦供稱：因為在市場賣菜，卸貨之後，要將貨品
    移到伊住家的前面放置，所以停在告訴人甲○○停車位比較
    方便，但伊會留下電話，如果停車位承租人打電話給伊，就
    馬上移車等語（本院99年6月29日審判筆錄第4頁），堪認被
    告僅係短暫使用上開停車位，不具竊佔之不法意圖，否則何
    須留下聯絡電話，供人聯繫移車事宜？益證被告確無竊佔上
    開停車位之犯意可言。第按刑事訴訟法第161條第1項規定：
    檢察官就被告犯罪事實，應負舉證責任，並指出證明之方法
    。對於其所訴之被告犯罪事實，應負提出證據及說服之實質
    舉證責任，倘所提出之證據，不足為被告有罪之積極證明，
    或其闡明之證明方法，無從說服法官以形成被告有罪之心證
    ，基於無罪推定之原則，自應為被告無罪判決之諭知。而證
    據之取捨與證據之證明力如何，均屬法院得自由裁量、判斷
    之職權，茍其此項裁量、判斷，並不悖乎通常一般人日常生
    活經驗之定則或論理法則，又於判決內論敘其何以作此判斷
    之心證理由者，即不得任意指摘其為違法。茲原判決已詳敘
    就卷內證據調查之結果，而為綜合判斷、取捨，認不足證明
    被告確有公訴人所指訴之犯行，其得心證的理由已說明甚詳
    ，且所為論斷從形式上觀察，亦難認有違背經驗法則、論理
    法則，或有其他違背法令之情形，自不容任意指為違法。公
    訴人提起上訴，仍執前開相同陳詞以被告確有佔有使用上開
    土地而為爭執，復未提出其他積極事證證明被告確有何竊佔
    之犯行，其砌詞漫指原判決不當，尚無可取，上訴為無理由
    ，應予駁回。
據上論斷，應依刑事訴訟法第368條，判決如主文
本案經檢察官壽勤偉到庭執行職務。
中    華    民    國    99    年    7     月    13    日
                  刑事第五庭審判長法  官  高明哲
                                  法  官  林洲富
                                  法  官  高玉舜
以上正本證明與原本無異。
不得上訴。
                                  書記官  許雅淩
中    華    民    國    99    年    7     月    13    日

司法院資訊處製作；財團法人民間司法改革基金會備份。
